臺灣新北地方法院刑事裁定
                                   111年度毒聲字第1401號
聲  請  人  臺灣新北地方檢察署檢察官
被      告  簡良志


上列被告因違反毒品危害防制條例案件（111年度毒偵字第7049
號），經檢察官聲請送勒戒處所觀察、勒戒（111年度聲觀字第1
151號），本院裁定如下：
    主  文
聲請駁回。
    理  由
一、本件聲請意旨略以：被告簡良志基於施用第二級毒品之犯意
    ，於民國111年7月24日為警採尿起回溯96小時內某時許，在
    其新北市○○區○○00號之住處內，以將第二級毒品甲基安非他
    命放置玻璃球吸食器內燒烤吸食煙霧之方式，施用第二級毒
    品甲基安非他命1次。嗣因其於111年7月24日，至派出所自
    首上開施用之情事，經警採集尿液送驗，結果呈甲基安非他
    命陽性反應。被告於警詢中坦承上揭犯行，並有勘察採證同
    意書、受採集尿液檢體人姓名及檢體編號對照表、台灣檢驗
    科技股份有限公司濫用藥物檢驗報告、現場採證照片等資料
    附卷可稽，是被告施用第二級毒品犯行堪以認定。又被告未
    經觀察勒戒有被告刑案資料查註紀錄表一份在卷可參，爰依
    毒品危害防制條例第20條第1項及觀察勒戒處分執行條例第3
    條第1項之規定，聲請裁定將被告送勒戒處所觀察、勒戒等
    語。
二、按犯毒品危害防制條例第10條之罪者，檢察官應聲請法院裁
    定，令被告入勒戒處所觀察、勒戒，其期間不得逾二月。依
    前項規定為觀察、勒戒或強制戒治執行完畢釋放後，三年後
    再犯第10條之罪者，適用前2項之規定。毒品危害防制條例
    第20條第1項、第3項定有明文。又109年1月15日修正及109
    年7月15日施行之毒品危害防制條例第20條第3項之立法理由
    認施用毒品者具「病患性犯人」之特質，並參諸世界各國之
    醫療經驗及醫學界之共識，咸認施用毒品成癮者，其心癮甚
    難戒除，如觀察、勒戒或強制戒治執行完畢釋放後，三年後
    始再有施用第一級、第二級毒品之行為者，足見其有戒除毒
    癮之可能，宜再採以觀察、勒戒方式戒除其身癮及以強制戒
    治方式戒除其心癮之措施，為能放寬觀察、勒戒或強制戒治
    制度之適用時機，以協助施用者戒除毒癮，爰修正第三項。
    是經觀察、勒戒或強制戒治執行完畢釋放後，「三年後再犯
    」者，前所實施之觀察、勒戒或強制戒治，已足以遮斷其施
    用毒品之毒癮，為期自新及協助其斷除毒癮，仍適用「初犯
    」規定，先經檢察官聲請觀察、勒戒，不因其間是否因另犯
    該罪，經起訴、判刑或執行而受影響。再毒品危害防制條例
    第24條第1項之規定對於「初犯」及「三年後再犯」毒癮治
    療方式，採行「觀察、勒戒」與「緩起訴之戒癮治療」並行
    之雙軌模式（109年1月15日修正公布同條項規定，依同條例
    第36條規定施行日期另定尚未施行）。前者係以監禁式治療
    為特色，目的在求短時間內隔絕施用毒品者之毒品來源，務
    使其專心戒除毒癮；後者則係以社區醫療處遇替代監禁式治
    療，使尚未嚴重成癮或衷心戒毒之施用毒品者得以繼續其正
    常家庭與社會生活，避免其等因尋求戒癮治療而失去親情支
    持或被迫中斷學業、工作。可見立法者旨在設計多元處遇，
    以達對施用毒品者有效之治療，而究採機構或社區處遇方式
    ，則賦予檢察官裁量權；檢察官上揭裁量權之行使，固屬檢
    察官偵查中之職權，然參諸依毒品危害防制條例第24條第3
    項授權訂頒之「毒品戒癮治療實施辦法及完成治療認定標準
    」，除施用毒品之被告有該標準第2條第2項各款所定事由且
    有礙於戒癮治療之期程外，檢察官應審酌被告是否適合為附
    命完成戒癮治療之緩起訴處分，並須徵得被告之同意及告知
    應遵守之事項（同標準第6條）。又所謂檢察官之裁量具有
    重大明顯之瑕疵，乃就裁量決定之程序加以形式上觀察，不
    能有擅斷、恣意或濫權等明顯不當之情事，實體上則應檢視
    法定要件與個案事實有無欠缺合理關聯性或所為之裁量有無
    超越法律授權範圍等，是即便司法原則上應尊重檢察官行使
    職權之裁量結果，但絕非該裁量形成之程序不受任何司法審
    查，尤其檢察官聲請觀察、勒戒之聲請書如未交代裁量形成
    之原因，司法更應綜合全偵查卷證予以認定程序上有無重大
    明顯瑕疵，方能符合雙軌制當初賦予檢察官法定職權，裁量
    選用初犯施用毒品罪者最適合之處遇方式之原始目的與立法
    意旨。從而，檢察官依職權裁量究應令被告受觀察勒戒之監
    禁式治療，或以緩起訴處分之社區醫療處遇替代，除需審酌
    被告前案背景、施用情形等法定要件外，宜亦參考被告之意
    見，斟酌認定何為有利、適合被告之矯治方式，若檢察官於
    裁量權之行使前，未曾審酌於此，即構成裁量瑕疵，而得為
    司法審查之對象。
三、經查：
　㈠被告簡良志於111年7月21日晚間某時許，在其新北市○○區○○
    里○○00號住所內，以將第二級毒品甲基安非他命放置玻璃球
    吸食器內燒烤吸食煙霧之方式，施用第二級毒品甲基安非他
    命1次；又於同年月23日22時許，在其新北市○○區○○里○○00
    號住所內，以將第二級毒品甲基安非他命放置玻璃球吸食器
    內燒烤吸食煙霧之方式，施用第二級毒品甲基安非他命1次
    之事實，據被告於警詢供承不諱（見111年度毒偵字第7049
    號卷【下稱毒偵卷】第2頁），且被告於111年7月24日10時5
    分許在新北市政府警察局三峽分局三峽派出所採尿送驗，經
    以酵素免疫分析法檢驗及氣相層析質譜儀法確認檢驗結果，
    呈安非他命及甲基安非他命陽性反應，有勘察採證同意書、
    台灣檢驗科技股份有限公司出具之濫用藥物檢驗報告、新北
    市政府警察局受採集尿液檢體人姓名及檢體編號對照表、查
    獲毒品案件尿液檢體監管紀錄表各1 份（檢體編號為：L000
    0000號）在卷可稽，足認被告前開任意性自白核與事實相符
    ，本案被告施用第二級毒品犯行，事證明確，堪以認定。
　㈡惟被告並無「毒品戒癮治療實施辦法及完成治療認定標準」
    第2條第2項各款所列不適合為附命完成戒癮治療之緩起訴處
    分之情事，此觀被告之臺灣高等法院前案紀錄表自明，檢察
    官就被告此次施用甲基安非他命之犯行，究以聲請觀察勒戒
    或逕命完成戒癮治療之緩起訴處分為宜，自應本於職權妥為
    裁量。又被告於111年7月24日9時30分主動前往警局自首本
    件施用第二級毒品甲基安非他命犯行等節，為被告於警詢中
    陳述明確，並與新北市政府警察局三峽分局刑事案件報告書
    敘明之情節相符(見毒偵卷內上揭報告書、第2頁)，而本件
    經警於111年9月9日向臺灣新北地方檢察署檢察官報告後，
    檢察官未傳喚被告到庭陳述意見，即逕對被告為本件聲請觀
    察、勒戒，而本院綜觀本案偵查卷內現有資料，或檢察官向
    本院聲請裁定令被告入勒戒處所觀察、勒戒之聲請書，對於
    檢察官不予「緩起訴之戒癮治療」，而選擇「聲請法院裁准
    觀察、勒戒」，未見有何具體說明或事由，實無從知悉其裁
    量理由或依據為何，揆諸上開說明，檢察官對於被告所為施
    用毒品犯行逕予選擇「聲請法院裁准觀察、勒戒」，難認已
    盡合義務性裁量，自有消極不行使裁量權即裁量怠惰之情事
    ，構成裁量瑕疵，足以重大影響被告是否因此得受非拘束自
    由式戒癮治療之處遇，縱使法院就此原則上應為低密度審查
    ，並尊重檢察官之職權行使，然仍無法治癒此項裁量瑕疵。
    從而，本件聲請將被告送勒戒處所觀察、勒戒於法未合，應
    予駁回。　　　
四、依刑事訴訟法第220條，裁定如主文。　
中　　華　　民　　國　　111 　年　　11　　月　　30　　日
                  刑事第十八庭  法　官  詹蕙嘉
上列正本證明與原本無異。
如不服本裁定，應於裁定送達後五日內敘明抗告理由，向本院提
出抗告狀。
                                書記官  方志淵
中　　華　　民　　國　　111 　年　　12　　月　　5 　　日